【裁判字號】    99,台上,5188
【裁判日期】    990819
【裁判案由】    偽造文書
【裁判全文】
最高法院刑事判決            九十九年度台上字第五一八八號
上  訴  人  甲○○原名林甲○.
            乙○○
上列上訴人等因偽造文書案件，不服台灣高等法院台中分院中華
民國九十八年七月二十八日第二審更審判決（九十八年度上更(一)
字第八八號，起訴案號：台灣南投地方法院檢察署九十三年度偵
字第三七二六號），提起上訴，本院判決如下：
    主  文
原判決關於乙○○罪刑部分撤銷。
乙○○公訴不受理。
其他上訴駁回。
    理  由
一、不受理（乙○○）部分：
按被告死亡者，應諭知不受理之判決，刑事訴訟法第三百零三條
第五款定有明文；又被告在第二審判決後，於合法之第三審上訴
中死亡者，依同法第三百九十三條第五款、第三百九十八條第三
款規定，第三審法院應撤銷第二審判決，就該案件自為判決。本
件上訴人乙○○因偽造文書案件，經原判決撤銷第一審科刑之判
決，改判論處乙○○對共同連續行使偽造文書罪刑。乙○○不服
，於民國九十八年八月十一日提起第三審上訴，惟乙○○已於提
起合法上訴後之九十九年四月二十三日死亡，有台中市北屯區戶
政事務所檢送乙○○之戶籍謄本附卷可稽。依上開說明，應由本
院將原判決關於乙○○罪刑部分撤銷，並諭知不受理之判決。
二、駁回（甲○○即林甲○○）部分：
按刑事訴訟法第三百七十七條規定，上訴於第三審法院，非以判
決違背法令為理由，不得為之。是提起第三審上訴，應以原判決
違背法令為理由，係屬法定要件。上訴第三審法院之案件，是否
以判決違背法令為上訴理由，應就上訴人之上訴理由書狀加以審
查，如果上訴理由書狀並未依據卷內訴訟資料，具體指摘原判決
不適用何種法則或如何適用不當，或所指摘原判決違法情事，顯
與法律規定得為第三審上訴理由之違法情形，不相適合時，均應
認其上訴為違背法律上之程式，予以駁回。至原判決究有無違法
，與上訴是否以違法為理由係屬二事。本件原判決綜合全案卷證
資料，本於事實審法院之推理作用，認定上訴人甲○○有其事實
欄所載之共同連續行使偽造私文書犯行，因而撤銷第一審關於甲
○○部分所為科刑之判決，比較行為時及裁判時法律，適用最有
利於甲○○之規定，改判仍依修正前刑法連續犯之規定，論處甲
○○共同連續行使偽造私文書，足以生損害於公眾及他人罪刑，
並依中華民國九十六年罪犯減刑條例之規定予以減刑（處有期徒
刑六月，減為有期徒刑三月，如易科罰金，以銀元三百元即新台
幣〈下同〉九百元折算一日，並為相關從刑之宣告），已詳敘調
查、取捨證據之結果及憑以認定犯罪事實之心證理由。對於上訴
人否認有上開犯行，辯稱：本件不動產抵押權設定係經告訴人劉
風雨同意辦理，且九十一年六月十一日對保時，其及齊詹如玉、
李澤洲代書事務所之員工張淑美均有到銀行對保，告訴人亦有親
自至銀行對保並簽名蓋章，齊詹如玉與告訴人長相並不相似，銀
行人員無誤認之可能，而貸款後，其皆有按期繳息，並無為本件
犯行之必要云云，經綜合調查證據之結果，認不可採或不足為上
訴人有利之認定，亦分別在判決內詳予指駁，並說明其理由。查
證據之取捨，為事實審法院之職權。證人之陳述有部分前後不符
，或相互間有所歧異時，究竟何者為可採，法院本得依其確信自
由判斷，若其基本事實之陳述與真實性無礙時，仍非不得予以採
信，茍未違背經驗法則或論理法則，即難遽指為違法，非謂一有
不符或矛盾，即應認其全部均為不可採信。從而證人之證言先後
縱有差異，事實審法院依憑其等之供述，斟酌其他證據，本於經
驗法則與論理法則，取其認為真實之一部，作為判決之證據，自
屬合法，難謂所認事實與供述證據之部分不符，即指判決有證據
上理由矛盾之違法。本件證人齊詹如玉於偵審中所為之先後證述
，雖有不一，但原判決已就相關事證詳加調查論列，復綜合上訴
人等之部分自白；證人張淑美、李文瑞、陳佩妙、張陳阿梅之證
言，卷附土地登記申請書、抵押權設定契約書、土地及建物登記
謄本、住宅貸款契約書、授信案件切結書、放款客戶歷史交易明
細查詢─帳務交易、法務部調查局（下稱調查局）九十三年八月
二十四日調科貳字第○九三○○三一一七五○號鑑定通知書、九
十五年八月八日調科貳字第九五○○二○七○八○號鑑定通知書
、台灣土地銀行草屯分行九十一年六月十一日十三時許之錄影監
視畫面、第一審勘驗錄影帶筆錄、身分證照片、證人結文、遺囑
、死亡證明書、診斷證明書、第一審九十三年度訴字第一二八號
及原審九十四年度上字第八四號民事判決等證據，參互斟酌判斷
，再審酌告訴人為甲○○之養母，告訴人如於對保時有在現場，
甲○○豈有不攙扶年紀較大且身體狀況欠佳之告訴人，反而自始
至終均陪同無親屬關係之齊詹如玉之理？且齊詹如玉與本件不動
產抵押設定完全無關，苟非係甲○○安排欲冒充告訴人之人，甲
○○何須帶同其至銀行等情，因而認定甲○○確有上揭犯行，係
合乎推理之邏輯規則，尚非原審主觀之推測，核與經驗及論理法
則並不相違背，且非僅憑告訴人之指訴，即為甲○○不利之認定
，亦難認有何採證及證據上理由矛盾之違法情事。而修正前刑法
上所謂之連續犯，係指行為人出於概括犯意，於一定之時間內，
先後多次實行基本犯罪構成要件相同之行為，乃予以一個刑罰評
價，論以一罪並加重其刑之謂。原判決理由四業已說明：甲○○
先後二次行使偽造私文書犯行，犯罪構成要件相同，顯係基於概
括犯意反覆為之，為連續犯，應依修正前刑法第五十六條之規定
論以一罪，並加重其刑等旨，於法允無違誤。上訴意旨徒憑己意
，就銀行辦理對保手續為一貫作業，即恣意指摘原判決論以連續
犯為違法云云，顯非適法之第三審上訴理由。又證人王長成固證
稱：本件不動產所有權狀，告訴人寄給甲○○，叫甲○○放在保
險箱等語（見第一審卷第一○一頁），但不能因此即認告訴人有
將系爭不動產授權甲○○得任意處分。而上述二份調查局之鑑定
通知書，其中九十三年八月二十四日調科貳字第○九三○○三一
一七五○號鑑定通知書所載鑑定結果如何非不可採信；九十五年
八月八日調科貳字第九五○○二○七○八○號鑑定通知書所載鑑
定結果已說明如何難與台灣土地銀行住宅貸款契約書原件上「劉
風雨」簽名筆跡鑑定異同；及證人詹木桂之證詞何以並不足取；
張陳阿梅、張淑美之證言，如何無法資為有利於甲○○之證明等
情，亦據原判決於理由內逐一闡述甚詳（見原判決第四、五、七
、八、九頁）。上訴意旨無視於原判決此部分論述，仍執陳詞，
重為事實之爭辯，亦與法律所規定得上訴第三審之理由不相適合
。另法院或檢察官因調查證據及犯罪情形，得實施勘驗，刑事訴
訟法第二百十二條定有明文；又依刑事訴訟法第二百十九條準用
同法第一百五十條第三項之規定，除有急迫情形之外，行勘驗之
日、時及處所，應通知得在場之當事人及審判中之辯護人。此即
學理上所稱之「在場權」，屬被告在訴訟法上之基本權利之一，
兼及其對辯護人之倚賴權同受保護。本件第一審法院於九十四年
九月二十八日下午二時二十分進行審理並依職權勘驗台灣土地銀
行草屯分行九十一年六月十一日十三時許之錄影監視畫面時，甲
○○及其辯護人均有在場並皆對勘驗結果表示意見（見第一審卷
第一○五、一○六頁），則第一審法院所踐行之勘驗程序尚無瑕
疵，此項勘驗筆錄自難認無證據能力。況原審於審理時已依法提
示前揭勘驗結果及告以要旨，供甲○○辨識及辯論（見原審更(一)
卷第一六三頁），則上述勘驗筆錄自得作為認定犯罪事實之依據
之一。甲○○任意主張上開勘驗筆錄無證據能力，不得使用云云
，亦非適法之第三審上訴理由。至告訴人對甲○○提出本件告訴
是否出自陳佩妙之催促；陳佩妙向告訴人買受系爭不動產是否買
賣在前，本件提告在後；陳佩妙有無監守自盜罔顧倫常，於甲○
○行使偽造私文書犯罪之成立不生影響。又審判期日調查之證據
，係指與待證事實有重要關係，在客觀上顯有調查必要性之證據
而言，故其範圍並非漫無限制，必其證據與判斷待證事實之有無
，具有關聯性，得據以推翻原判決所確認之事實，而為不同之認
定，若僅係枝節性問題，或所證明之事項已臻明瞭，當事人聲請
調查之證據，僅在延滯訴訟，自均欠缺其調查之必要性，原審未
依聲請為無益之調查，自無違法可言。甲○○於原審言詞辯論前
雖曾請求履勘台灣土地銀行草屯分行，並傳訊證人武燕琳，以資
證明對保之監視器錄影帶翻拍照片全部在一樓營業大廳及安全門
位置，甲○○及齊詹如玉如何於八秒內自二樓對保處下樓；及甲
○○於九十四年對陳佩妙提出告訴時，陳佩妙有承認以一百六十
五萬元向告訴人買房屋，並承受二百萬元之債權等情，惟原判決
已敘明第一審業已調取案發當日台灣土地銀行草屯分行之監視錄
影帶並當庭勘驗，且製有勘驗筆錄足按，而案發日（九十一年六
月十一日）迄今業已歷經七年有餘，核無再履勘現場之必要；又
請求傳喚武燕琳及調取其他資料部分，經核均與本件待證事實無
涉，亦無傳喚及調取之必要（見原判決第十頁，理由一之(六)），
亦即已敘明不予履勘台灣土地銀行草屯分行及傳喚武燕琳為無益
調查之理由，核無違法可言。其餘上訴意旨，則係就屬原審採證
認事職權之行使及原判決已說明事項，徒憑己見，任意指摘，且
仍為單純事實之爭辯，均不能認已具備第三審上訴理由之形式要
件。依上揭說明，其上訴違背法律上之程式，應就其共同連續行
使偽造私文書部分予以駁回。又原判決依刑法第二百十四條論罪
部分，係屬刑事訴訟法第三百七十六條第一款所列不得上訴於第
三審之案件，原不得上訴於第三審，而與之有裁判上一罪關係之
行使偽造私文書部分之上訴，復不合法，無從併為實體審理，故
此部分之上訴，亦應從程序上併予駁回。
據上論結，應依刑事訴訟法第三百九十七條、第三百九十八條第
三款、第三百八十七條、第三百零三條第五款、第三百九十五條
前段，判決如主文。
中    華    民    國  九十九  年    八    月   十九   日
                      最高法院刑事第二庭
                          審判長法官  莊  登  照
                                法官  陳  世  淙
                                法官  徐  昌  錦
                                法官  許  錦  印
                                法官  呂  丹  玉
本件正本證明與原本無異
                                      書  記  官
中    華    民    國  九十九  年    八    月  二十三  日
                                                      V

司法院資訊處製作；財團法人民間司法改革基金會備份。
